臺灣基隆地方法院民事判決　　　　　　　94年度重訴字第23號
原　　　告　第一商業銀行股份有限公司
法定代理人　乙○○
訴訟代理人　吳奎新律師
複代理人　　鍾賢斌律師
被　　　告　基隆市環境保護局
法定代理人　甲○
訴訟代理人　蕭元亮律師
當事人間排除侵害事件，本院於民國94年10月25日言詞辯論終結
，判決如下：
    主  文
被告應將坐落基隆市○○區○○段一一五八、一一五九號土地如
附圖內所示之地上物拆除，將土地返還予原告。
被告應給付原告新臺幣陸拾壹萬伍仟柒佰貳拾元，及自民國九十
四年五月一日起，至拆除返還土地之日止，按月給付原告新臺幣
壹萬零貳佰陸拾貳元。
原告其餘之訴駁回。
訴訟費用由被告負擔。
本判決第一項於原告以新臺幣壹佰捌拾伍萬柒仟元為被告供擔保
後，得為假執行。但被告如以新臺幣伍佰伍拾柒萬零捌佰元預供
擔保，得免為假執行。
本判決第二項於原告以新臺幣貳拾萬伍仟元為被告供擔保後，得
為假執行。但被告如以新臺幣陸拾壹萬伍仟柒佰貳拾元預供擔保
，得免為假執行。
原告其餘假執行之聲請駁回。
    事實及理由
一、原告主張下情，並聲明：(1)被告應將坐落基隆市○○區○○
    段一一五八、一一五九號土地如附圖內所示之地上物拆除，
    將土地返還予原告。(2)被告應給付原告新臺幣（下同）
    879,600元，及自起訴狀繕本收受翌日起至清償日止，按年
    息百分之五計算之利息，暨自94年5月1日起至將前項地上物
    拆除、土地返還原告之日止，按月給付原告14,660元。(3)願
    供擔保，請准宣告假執行。
    （一）緣坐落基隆市○○區○○段1158、1159地號二筆土地
          （下稱系爭土地）為原告所有，遭被告無權占用數十
          年，被告擅自於系爭土地上搭建地上物作為其清潔隊
          南榮路保養場，經地政機關複丈測量佔用，確認被告
          確實無權占用系爭二筆土地如附圖所示之地上物及面
          積。被告抗辯從民國43年使用至今，期間未聞原告要
          求搬遷，應係原告無償借予政府機關（即被告）使用
          ，並因此地價稅才能減免云云，惟查兩造間確無任何
          使用借貸關係存在，原告就系爭土地所以免稅乃是因
          為系爭土地編為「道路用地」，依土地稅減免規則第
          9條、第22條第1項第2款之規定而免納稅捐，被告所
          述，不足採信。按民法第767條：「所有人對於無權
          占有或侵奪其所有物者，得請求返還之。對於妨害其
          所有權者，得請求除去之。」系爭二筆土地確為原告
          所有，被告並無權在其上搭建地上物，原告自得本於
          所有權，請求被告將地上物拆除，返還無權占用之土
          地予原告。
    （二）另無權占用他人不動產除有侵權之行為外，亦無法律
        　上之原因而受利益，致他人受損害，應返還相當於租
          金之損害金（最高法院67年度臺上字第3622號判例參
          照）；又依土地法第97條規定：「城市地方房屋之租
          金，以不超過土地及其建築物申報總價額年息百分之
          十為限」，而依民法第126條規定，租金返還請求權
          因五年不行使而消滅，因此，原告得請求自起訴日（
          94 年4月26日）起往前計算五年（自89年4月26日起
          至94年4月25日止）之不當得利879,600元（其計算方
          式詳如附表1），併請求自94年5月1日起至被告拆除
          地上物將土地返還原告之日止按月給付原告17,350元
          。
二、被告則以下詞置辯，並聲明：(1)原告之訴駁回。(2)如受不利
    判決，願供擔保，請准宣告免為假執行。
    （一）被告係自42年設立當時，即開始使用系爭土地，當時
          因兩造皆屬省府機關，故被告係基於使用借貸之關係
          向當時省屬第一銀行借用系爭土地，是以兩造並未約
          定租金，待原告民營化之後，因歷史久遠，原告對於
          前承辦人與被告之約定已無從考究，始主張被告無權
          占用系爭土地。是以被告使用系爭土地既基於使用借
          貸關係，在借用目的未終了前，兩造之借用關係尚未
          終止，原告自不得依民法767條之規定主張被告使用
          系爭土地侵害其權利。
    （二）退步言之，縱如原告主張，被告係無權占用系爭土地
          ，惟查系爭土地係屬道路用地，依土地稅減免規則第
          9條之規定，免徵地價稅，按土地稅減免規則第8條第
          1項第10款之規定：「私有土地減免地價稅或田賦之
          標準如左：十、無償供給政府機關、公立學校及軍事
          機關、部隊、學校使用之土地，在使用期間以內，全
          免。」與該規則第九條規定無償供公共使用而免徵地
          價稅之情形相類似，原告自無權再行請求被告機關給
          付相當於租金之利益。又原告於兩造和解時曾自承伊
          須負擔系爭土地5.5%之地價稅，現既查出原告無須負
          擔5.5%之地價稅，則原告於計算被告之不當得利利益
          時，應就已減免之利益先行扣除（類推適用民法第
          216條之1損益相抵原則）始稱合理；另外，被告占用
          系爭土地係為公務之用，非為營利使用，且系爭土地
          係臨車輛往來甚快之南榮路，並非居於工商繁處所，
          利用價值不高，應僅適用申報地價之7%計算租金始稱
          公允。
三、兩造不爭執之事實：
    （一）原告係坐落基隆市○○區○○段1158、1159地號二筆
          土地之所有權人，該土地之申報地價為每平方公尺
          6,000元。
    （二）被告所屬之車輛保養廠確有占用系爭土地，占用位置
          與面積則如附圖所示。
四、得心證之理由：
    （一）按所有人對於無權占有或侵奪其所有物者，得請求返
          還之，對於妨害其所有權者，得請求除去之，民法第
          七百六十七條前段、中段定有明文。以無權占有為原
          因，請求返還所有物之訴，被告對原告就其物有所有
          權存在之事實無爭執，而僅以非無權否認占有為抗辯
          者，原告於被告無權占有之事實，無舉證責任。被告
          應就其取得占有，係有正當權源之事實證明之。如不
          能證明，則應認原告之請求為有理由（參照最高法院
          72年度臺上字第1552號判決）。查被告雖辯以其係自
          42 年設立當時，即開始使用系爭土地，當時因兩造
          皆屬省府機關，故被告係基於使用借貸之關係向當時
          省屬第一銀行借用系爭土地等情，然就此始終未能舉
          證以實其說，自難憑採。故而原告本於土地所有權人
          地位，訴請被告將如附圖內所示之地上物拆除，將土
          地返還予原告，為有理由，應予准許。
    （二）另按判決所命之給付，其性質非長期間不能履行，或
          斟酌被告之境況，兼顧原告之利益，法院得於判決內
          定相當之履行期間或命分期給付，民事訴訟法第396
          條第1項前段定有明文。被告占用系爭土地固屬無據
          ，惟本院斟酌被告占有系爭土地係設置車輛保養廠，
          要求其拆除地上物、返還土地，另覓適當地點非立時
          可就，爰酌定此部分拆屋還地之履行期間為1年，以
          資兼顧。
    （三）再按，無法律上之原因而受利益，致他人受損害者，
          應返還其利益，民法第179條前段定有明文。又依不
          當得利之法則請求返還不當得利，以無法律上之原因
          而受利益，致他人受有損害為其條件，故其得請求返
          還之範圍，應以對方所受之利益為限，非以請求人所
          受損害若干為準，無權占有他人土地，可以獲得相當
          於租金之利益為社會通常之觀念（最高法院61年臺上
          字第1695號判例參照）。被告無權占有系爭土地，受
          有相當於租金之利益，致原告受有相當於租金之損害
          ，從而原告基於不當得利之法律關係，請求被告賠償
          損害金，應屬正當。被告雖辯稱系爭土地係屬道路用
          地，免徵地價稅，系爭土地與無償供公共使用而免徵
          地價稅之情形相類似，原告自無權再行請求被告機關
          給付相當於租金之利益。又應類推適用民法第216條
          之1損益相抵原則，扣除原告免繳地價稅之利益云云
          ，惟查系爭土地係因編為「道路用地」，依土地稅減
          免規則第9條及第22條第1項第3款之規定而免納稅捐
          ，此有基隆市稅捐稽徵處94年9月9日基稅財貳字第
          0940027942號函釋在卷，足見系爭土地免繳地價稅，
          並非因原告無償提供予被告公共使用，非基於同一原
          因事實，致使原告受有損害並受有利益，被告所辯，
          並不足採。
    （四）次按城市地方房屋之租金，以不超過土地及其建築物
          申報總價年息百分之十為限，土地法第97條第1項亦
          有明文。然其基地租金之數額，除以基地申報地價為
          基礎外，尚須斟酌基地之位置，工商業繁榮之程度，
          承租人利用基地之經濟價值及所受利益等項，並與鄰
          地租金相比較，以為決定，並非必達申報總地價年息
          百分之十最高額，最高法院68年台上字第3071號著有
          判例。經查系爭土地現為基隆市環境保護局車輛保養
          廠，有勘驗筆錄及相片附卷可稽，本院審酌系爭土地
          面臨基隆市○○路，交通便利，附近以住宅區為主，
          生活機能尚可，認原告請求相當於租金之損害，以申
          報地價年息百分之七應為適當。依此計算之每月租金
          利益為10,262元，從而原告主張被告應返還起訴前回
          溯五年（自89年4月26日起至94年4月25日止）之不當
          得利615,720元（其計算方式詳如附表2），併請求自
          94年5月1日起至拆屋還地日止，按月給付10,262元，
          為有理由，亦應准許。逾此範圍之請求，則無所據，
          應予駁回。
五、兩造陳明願供擔保請准宣告假執行及免為假執行，就原告勝
    訴部分核無不當，爰分別酌定相當擔保金額而宣告之；至原
    告敗訴部分，假執行之聲請已失所附麗，併予駁回之。
六、據上論結，本件原告之訴為有一部有理由、一部無理由，依
    民事訴訟法第79條、第390條第2項、第392條第2項，判決如
    主文。
中　　華　　民　　國　　94　　年　　11　　月　　8 　　日
                  民事庭法  官  林李達
以上正本係照原本作成。
對於本件判決如有不服，應於收受送達後20日內向本院提出上訴
書狀，敘述上訴之理由，上訴於臺灣高等法院，並按他造當事人
之人數附具繕本。
中　　華　　民　　國　　94　　年　　11　　月　　10　　日
                        書記官  黃錫煒
附表一
┌──────────┬─────────┬────────┬───────┐
│    地            號│  申報地價        │  占用面積      │土地總價額    │
├──────────┼─────────┼────────┼───────┤
│仁愛區○○段1158地號│6,000元╱平方公尺 │  206.89平方公尺│1,241,340元   │
│                    │                  │                │              │
├──────────┼─────────┼────────┼───────┤
│仁愛區○○段1158地號│6,000元╱平方公尺 │   86.31平方公尺│  517,860元   │
└──────────┴─────────┴────────┴───────┘
 相當於五年租金之損害金：
 仁愛區○○段1158地號：6,000×206.89×10% ×5=620,670元
 仁愛區○○段1159地號：6,000× 86.31×10% ×5=258,930元
 620,670＋258,930＝879,600元
月租金：
仁愛區○○段1158地號：6,000×206.89×10% ÷12=10,344.5元
仁愛區○○段1159地號：6,000× 86.31×10% ÷12= 4,315.5元
10,344.5＋4,315.5＝14,660元
附表二
┌──────────┬─────────┬────────┬───────┐
│    地            號│  申報地價        │  占用面積      │土地總價額    │
├──────────┼─────────┼────────┼───────┤
│仁愛區○○段1158地號│6,000元╱平方公尺 │  206.89平方公尺│1,241,340元   │
│                    │                  │                │              │
├──────────┼─────────┼────────┼───────┤
│仁愛區○○段1158地號│6,000元╱平方公尺 │   86.31平方公尺│  517,860元   │
└──────────┴─────────┴────────┴───────┘
 相當於五年租金之損害金：（元以下四捨五入）
 仁愛區○○段1158地號：6,000×206.89×7% ×5=434,469元
 仁愛區○○段1159地號：6,000× 86.31×7% ×5=181,251元
 434,469＋181,251＝615,720元
月租金：
仁愛區○○段1158地號：6,000×206.89×7% ÷12=7,241元
仁愛區○○段1159地號：6,000× 86.31×7% ÷12=3,021元
7,241＋3,021＝10,262元
